Inventaris van het archief van het Ministerie van Marine: Collectie Witschey, 1815-1943
Nationaal Archief, Den Haag
Ministerie van Marine: Collectie Witschey
Marine / Witschey
1815-1943
D23915
0.80 meter; 17 inventarisnummers.
Normale geschreven, getypte en gedrukte documenten, geen bijzondere handschriften.
Nationaal Archief, Den Haag
Ministerie van Marine
Het archief bevat enkele stukken betreffende de marinebegroting 1895-1900, kosten van de zeemacht in Nederlands-Indië 1906-1908 en indices op het verbaal-archief van het Ministerie van Marine inzake het onderhoud van schepen, alfabetisch geordend op scheepsnaam, 1887-1923.
Archiefvorming
Geschiedenis van de archiefvormer
Collectie Witschey
Het eerste deel van de Collectie Witschey werd in 1983 door de Afdeling Post- en Archiefzaken van de Koninklijke Marine overgedragen aan de Tweede Afdeling van het Algemeen Rijksarchief. Het bestaat uit archiefbescheiden van de Afdeling Materieel van het ministerie van Marine en bevat voornamelijk akten van eigendomsoverdracht van roerende en onroerende goederen, overname en overdracht van schepen en scheepsonderdelen, koop en verkoop van grond, scheepswerktuigen en onderdelen. De Collectie werd gevormd door J.M. Witschey, als ambtenaar van de administratieve sektie der (hoofd)afdeling materieel verbonden aan het departement.
Witschey was in 1930 een functionaris van het ministerie van Defensie en was werkzaam bij "bureau VI". Helaas valt niet meer met zekerheid te achterhalen bij welke afdeling dit bureau was ingedeeld, maar het valt te vermoeden dat dit een bureau van de afdeling comptabiliteit moet zijn geweest gezien de aard van de stukken die in deze collectie werden aangetroffen. Witschey was belast met het beheer van de artikelen (of betrof het hier begrotingsposten, dat valt uit het archiefstuk niet af te leiden) aanbouw schepen en vaartuigen, aanschaf van vliegtuigen, personeelsuitgaven ten bate van werven en marine-etablissement, materialen, brandstoffen, artillerie-, torpedo- en mijnenmateriaal en onderhoud in eigen beheer.
Frederik Sigismund graaf van Bijlandt Halt, heer van Halt, Keken, Duffelweerd en Clarenbeek werd geboren te Wageningen op 13 april 1749 en stierf te Den Haag op 2 februari 1828. Hij werd op 1 juli 1814 tot vice-admiraal benoemd in de functie van directeur der Marine te Vlissingen.
L. Eekhout, Het admiralenboek. De vlagofficieren van de Nederlandse marine 1832-1991 (Amsterdam, 1992) 85.
Engelbert Batavus van den Bosch werd geboren te Brussel op 15 september 1798 en stierf op 11 februari 1851 in Nederlands-Indië te Buitenzorg. Hij was werkzaam als directeur voor de marine, respectievelijk minister bij het ministerie van Marine en Koloniën van 1840 tot 1842 en in 1849. Van 1845 tot en met 1848 as hij commandant der zeemacht in Oost-Indië.
Eekhout, Admiralenboek, 88.
De staatscommissie, benoemd bij Koninklijk besluit van 18 februari 1895, nr. 18 had tot taak het uitbrengen van een advies inzake de volgende vragen:
welke wijzigingen waren gewenst in de opzet van de marinebegroting, mede met het oog op een adequate controle van de Staten-Generaal op het beheer van deze begroting
waren in verband hiermee wijzigingen gewenst bij de administratie van de Rijkswerven
brachten mogelijke wijzigingen een uitbreiding van administratief personeel met zich mee.
Geschiedenis van het archiefbeheer
De inventarisnummers 1 t/m 8 zijn in 1983 overgedragen aan het Algemeen Rijksarchief. Bij overdracht ontbraken de dossiers 1-31. Hierbij wordt aangetekend dat deze dossiers ook in de eigentijdse toegang niet zijn beschreven. In 1999 is een aanvulling op het archief overgedragen aan het Algemeen Rijksarchief. Die werd begin jaren '90 overgeplaatst van het instituut Maritieme Historie van de Marinestaf naar het Centraal Archievendepot. Hier zijn ze opnieuw beschreven. Een aantal stukken zijn afgescheiden. Het betreft hier stukken ontvangen en opgemaakt na 1928. Deze zijn geplaatst in het gewoon verbaal-archief van het ministerie van Oorlog/Defensie 1813-1945 (toegang 2.13.01).
De verwerving van het archief
Overbrenging van een overheidsarchief
Inhoud en structuur van het archief
05.02; 2.12
Inhoud
De Collectie is nader toegankelijk met behulp van de onder inv.nr. 1 beschreven dossierinventaris.
Selectie en vernietiging
Van de collectie werd 15 centimeter dubbelen en drukwerk ((overdrukken uit) Staatsbladen) vernietigd.
Aanwijzingen voor de gebruiker
Openbaarheidsbeperkingen
Volledig openbaar.
Materiële beperkingen
Andere toegang
2.13.01
Aanvraaginstructie
Openbare archiefstukken kunnen online worden aangevraagd en gereserveerd. U kunt dit ook via de terminals in de studiezaal van het Nationaal Archief doen. Om te kunnen reserveren dient u de volgende stappen te volgen:
U maakt een profiel aan op www.gahetna.nl, en logt vervolgens in
Via de archiefinventaris (alleen de beschrijvingen met rode nummers) selecteert u het gewenste archiefstuk door op de knop 'Reserveren' te klikken
In het volgende scherm geeft u aan op welke dag u het archiefstuk wilt inzien
Indien u zich bevindt in de studiezaal en een tafelnummer heeft ontvangen kunt u dit nummer vermelden. Als u geen tafelnummer heeft kunt u tafelnummer 777 laten staan
Vervolgens bevestigt u uw reservering door deze te versturen.
Verwant materiaal
Beschikbaarheid van kopieën
Beschrijving van de series en archiefbestanddelen
- Dossierinventaris houdende beschrijving van de dossiernummers 32-548, z.d.; 1; 3 katerns in 1 omslag
- Dossiers voornamelijk houdende akten van koop, verkoop en eigendomsoverdracht van roerende en onroerende goederen, 1879-1934; 2 - 8; 7 pakken
  - dossiernummers 32 - 79, 2
  - dossiernummers 80 - 169, 3
  - dossiernummers 170 - 249, 4
  - dossiernummers 250 - 294, 5
  - dossiernummers 295 - 349, 6
  - dossiernummers 350 - 459, 7
  - dossiernummers 460 - 548, 8
- Ingekomen en minuten van uitgaande stukken van en aan vice-admiraal graaf F.S. van Bijland Halt, 1815-1822.; 9; 1 pak
- Ingekomen en minuten van uitgaande stukken van en aan schout bij nacht E.B. van den Bosch, 1840-1841, 1844-1846.; 10; 1 omslag
- Stukken betreffende de Commissie benoemd tot het ontwerpen eener gewijzigde administratie van het materiaal, 1882.; 11; 1 omslag
- Ingekomen en minuten van uitgaande stukken van en aan W.N.M. Huart, functionaris bij het ministerie van Marine, 1850-1908.; 12 - 14; 3 pakken
  - Inzake wetsontwerpen tot regeling van de comptabiliteit en samenstelling en taak van de Algemene Rekenkamer, 1850-1914, met lacunes., 12
  - Als lid-secretaris van de staatscommissie, ingesteld bij Koninklijk besluit van 18 februari 1895, nr. 18 inzake de inrichting van de Marinebegroting.1895-circa 1900, 13
  - Als lid van de staatscommissie voor de Indische marinezaken, ingesteld bij Koninklijk Besluit van 3 augustus 1906, nr. 39 om te komen tot een voorstel omtrent de wijze, waarop de kosten voor de zeemacht in Nederlands-Indië in de toekomst gedragen dienen te worden.1906/1908, 14
- Ingekomen en minuten van uitgaande stukken bij en van A.G. Paardekooper, commies bij de afdeling Materieel van het ministerie van Marine, in zijn hoedanigheid van secretaris van de commissie tot herziening Arbeidsvoorwaarden van Beambten van 's Rijks werven te Willemsoord en te Hellevoetsluis en van het Marine-Etablissement te Amsterdam, 1918-1919.; 15; 1 pak
- "Verbalen gewoon", minuten van niet-gerubriceerde besluiten en uitgaande stukken met daarbij opgelegde ingekomen stukken, alsmede voor kennisgeving aangenomen ingekomen stukken inzake de bouw van kruisers bij de Koninklijke maatschappij De Schelde., 1922-1923; 16; 1 omslag
- Indices op het verbaal-archief van het Ministerie van Marine betreffende het onderhoud aan schepen, alfabetisch geordend op scheepsnaam., 1887-1923; 17; 1 portefeuille